【裁判字號】    90,家上,3
【裁判日期】    900131
【裁判案由】    離婚
【裁判全文】
臺灣高等法院花蓮分院民事判決  九十年度家上字第三號
      上  訴  人  甲○○
      被  上訴人  乙○○
右當事人間離婚事件，上訴人對於臺灣花蓮地方法院八十九年度婚字第一五一號中華
民國八十九年十月二十七日第一審判決，提起上訴，本院判決如左：
    主    文
上訴駁回。
第二審訴訟費用由上訴人負擔。
    事    實
甲、上訴人方面：
  一聲明：(一)原判決廢棄。(二)廢棄部分被上訴人在第一審之訴駁回。
  二陳述及所用證據除核與原審判決書記載者相同，予以引用外，補稱：
    (一)查原審為上訴人敗訴之判決其理由無非以「雙方當事人間已分居四、五年，雙
      方各自經濟獨立，生活上亦無彼此相互扶持之情形，婚姻關係又因溝通不良，
      ．．．．．而導致有婚姻之外觀而無其實質，雙方婚姻關係已生破裂之事實足
      堪認定」云云，而認有民法第一千零二條第二項所謂「難以維持婚姻重大事由
      」。
    (二)然查：兩造間雖以分居數年，惟其實際分居原因並非感情不睦，而係雙方工作
      方便而分居二地。且雙方雖在別居期間，亦多次在上訴人或被上訴人之住所內
      ，行夫妻同居之事實，二造之子女均可為證。非如被上訴人所證稱之夫妻間僅
      有夫妻之名而無夫妻之實。
    (三)又上訴人曾多次至被上訴人家中同宿，被上訴人家中之電器，亦有由上訴人所
      添購，雙方之生活型態與一般因工作分居二地之夫妻並無不同，不論從經濟、
      生活、生理上均仍有夫妻之依存關係，非如原審所稱之婚姻關係已生破裂而構
      成難以維持婚姻之重大事由。
乙、被上訴人方面：
  一聲明：如主文。
  二陳述及所用證據除核與原審判決書記載者相同，予以引用外，補稱：伊絕不願意
    再和上訴人住一起而維持婚姻關係。
    理    由
一本件被上訴人起訴主張兩造為夫妻，但多年來上訴人因酗酒經常打被上訴人（有驗
  傷單三張為證），乃慣常性傷害，致被上訴人不堪同居之虐待，且雙方不同居已四
  、五年，經濟上各自獨立而且生活上已無任何關係，兩造僅有夫妻之名而無夫妻之
  實，爰依民法第一０五二條第一項第三款及第二項之規定，請求判決離婚，上訴人
  則以被上訴人不務家事，且伊並未毆打被上訴人等語置辯。
二按民法第一０五二條第一項第三款：夫妻之一方受他方不堪同居之虐待者，他方得
  向法院請求離婚。同條第二項：有前項以外之重大事由，難以維持婚姻者，夫妻之
  一方得請求離婚，但其事由應由夫妻之一方負責者，僅他方得請求離婚。又按民法
  親屬編於民國七十四年修正後，於民法第一千零五十二條，增列第二項本文「有前
  項以外之重大事由，難以維持婚姻者，夫妻之一方得請求離婚。」，此項規定為離
  婚事由之概括規定，其目的在使夫妻請求裁判離婚之事由較富彈性。是夫妻間發生
  足使婚姻難以維持之重大事由者，雖不符合第一項所列各款情形，仍可依該法條第
  二項訴請離婚，有最高法院八十六年度第二次民事庭會議決議可資參照。從而「婚
  姻關係已生破裂」之事實，自不失為此處所謂「難以維持婚姻之重大事由」。因而
  所謂「難以維持婚姻之重大事由」，應由法院以婚姻是否已生破綻而無回復之希望
  加以判斷之。按夫妻共同生活應以相互照顧，彼此提攜照顧，始能達到婚姻共同生
  活之目的，倘夫妻雙方在生活上毫無互相扶持，而個別獨立生活，而無回復之希望
  ，則兩造徒有夫妻之名，用以羈絆雙方，亦為婚姻之目的所不容，任何人處於此情
  況下，均會有喪失維持婚姻之意欲，應認為屬於難以維持婚姻之重大事由。
三本件被上訴人固主張上訴人慣常性虐待，並提出診斷書三張為證，致生不堪同居事
  實，而衍生雙方分居四、五年，夫妻間毫無情義，有夫妻之名而無夫妻之實，然查
  被上訴人所出示之診斷書，其中一張於七十四年八月二十六日受檢（前胸抓傷四條
  痕），其二是八十七年七月三十日應診（左口腔內挫傷、右肘擦傷、右前臂瘀青、
  足裸瘀青、胸痛），其三是八十九年六月六日應診（右腳第四指紅腫、左顳處疼痛
  、左臂瘀青）。關於七十四年間雙方所發生之情事，迄今已十五年，雙方當事人間
  之互動已為相當之調適，自難以十五年前所發生之事件，處於今日尚持以斷定雙方
  相處之情形，故該部分自難為斟酌之內容。其餘兩次傷害行為，發生於雙方當事人
  分居之期間，難謂不堪同居之虐待，合先明。
四惟被上訴人所主張之情節雖未合於不堪同居之虐待，但雙方當事人間已分居四、五
  年，雙方各自經濟獨立，生活上亦無彼此相互扶持之情形，此亦據上訴人自認無訛
  ，(見原審卷第二十九頁 )，兩造婚姻關係因被上訴人囿於從事美容業，工作忙而
  疏於返家處理家務，導致上訴人不滿，此雖並非被上訴人之過失所致，奈因兩造溝
  通不良，加以雙方未能互為體諒、互為包容，互相設身處地為他方著想，而致徒有
  婚姻之外觀而無其實質，雙方「婚姻關係已生破裂」之事實，足堪認定。
五本件涉訟之婚姻已生破綻，而由雙方之互動中足以認定已無回復之希望。按夫妻共
  同生活應以相互照顧，彼此提攜照顧，始能達到婚姻共同生活之目的，倘夫妻雙方
  在生活上毫無互相扶持，而個別獨立生活，而無回復之希望，則兩造徒有夫妻之名
  ，用以羈絆雙方，亦為婚姻之目的所不容，任何人處於此情況下，均會有喪失維持
  婚姻之意欲，本件情節自不失為第一０五二條第二項所謂「難以維持婚姻之重大事
  由」。
六綜上，被上訴人之主張，自堪信為實。從而，被上訴人據以請求判決離婚，原審予
  以准許，尚無不合，上訴意旨，仍執陳詞，求為廢棄，非有理由，應予駁回。
據上論結，本件上訴為無理由，依民事訴訟法第四百四十九條第一項、第七十八條判
決如主文。
中      華      民      國    九十      年      一      月    三十一    日
                                審判長法官  吳  鴻  章
                                      法官  蔡  俊  有
                                      法官  黃  永  祥
右正本証明與原本無異。
如對本判決不服，應於送達後廿日內，向本院提出上訴狀（應抄附繕本）。
                                法院書記官    吳  家  瑩
中      華      民      國    九十      年      一      月    三十一    日


司法院資訊處製作；財團法人民間司法改革基金會備份。
